臺灣高等法院刑事判決　　　　　　　　　　　　　九十三年度上訴字第二二三七號
　　上　訴　人　臺灣板橋地方法院檢察署檢察官
　　被　　　告　甲○○
右上訴人因被告違反毒品危害防制條例案件，不服臺灣板橋地方法院九十三年度訴字
第一一一０號，中華民國九十三年六月二十五日第一審判決（起訴案號：臺灣板橋地
方法院檢察署九十二年度毒偵字第三八九五號），提起上訴，本院判決如左：
    主      文
原判決撤銷，發回臺灣板橋地方法院。
    理      由
一、聲請簡易判決處刑書意旨略以：被告甲○○前因施用毒品案件，經台灣板橋地方
    法院以九十二年度聲字第一九六四號裁定送觀察、勒戒後，認無繼續施用毒品之
    傾向，由臺灣板橋地方法院檢察署檢察官於民國九十二年七月十四日以九十二年
    度毒偵字第二○八六號為不起訴處分確定。嗣被告於上開不起訴處分確定後之五
    年內，復另行起意，於九十二年十一月十九日晚上七時二十五分許回溯前二十六
    小時內某時，在不詳處所，施用第一級毒品海洛因，於九十二年十一月十九日下
    午五時三十分許，在臺北縣三重市○○路一一○號前為警查獲，並扣得海洛因一
    包（淨重○‧一九公克，聲請簡易判決處刑書誤載為○‧二公克）、注射針筒一
    支，因認被告涉犯毒品危害防制條例第十條第一項之施用第一級毒品罪嫌。
二、原審判決略以：「(1)按起訴之程序違背規定者，應諭知不受理之判決，且此不受
    理之判決，得不經言詞辯論為之，刑事訴訟法第三百零三條第一款、第三百零七
    條定有明文。次按毒品危害防制條例業於九十二年七月九日修正公布，並自九十
    三年一月九日起生效施行，其中關於初犯施用毒品罪惟因觀察勒戒結果無繼續施
    用毒品傾向而獲不起訴處分後五年內再犯施用毒品罪者，修正前毒品危害防制條
    例原規定須具備「經觀察勒戒認有繼續施用毒品傾向」之訴追條件（參見修正前
    毒品危害防制條例第二十條第三項規定），而修正後之毒品危害防制條例則刪除
    此項訴追條件之限制（參見修正後毒品危害防制條例第二十條第三項、第二十三
    條第二項規定），二者比較結果，顯以前者對被告較為有利，故倘被告係曾初犯
    施用毒品罪惟因觀察勒戒結果無繼續施用毒品傾向而獲不起訴處分，並於該不起
    訴處分後五年內再犯施用毒品罪，且其再犯施用毒品行為及繫屬於檢察署之時間
    ，均係於毒品危害防制條例修正生效施行日（即九十三年一月九日）之前者，依
    修正後毒品危害防制條例第三十五條第二項規定，檢察官自應適用上開修正前毒
    品危害防制條例之規定處理。(2)查本件被告甲○○前因施用毒品案件，經本院以
    九十二年度聲字第一九六四號裁定送觀察、勒戒後，認無繼續施用毒品之傾向，
    由臺灣板橋地方法院檢察署檢察官於九十二年七月十四日以九十二年度毒偵字第
    二○八六號為不起訴處分確定，有該不起訴處分書及臺灣高等法院被告全國前案
    紀錄表附卷可稽。而被告前經執行觀察勒戒結果無繼續施用毒品傾向釋放暨由檢
    察官為不起訴處分後，復另行起意，於九十二年十一月十九日晚上七時二十五分
    許回溯前二十六小時內某時，在不詳處所，施用第一級毒品海洛因，於九十二年
    十一月十九日下午五時三十分許，在臺北縣三重市○○路一一○號前為警查獲，
    並扣得海洛因一包（淨重○‧一九公克）、注射針筒一支，且於同日晚上七時二
    十五分許為警採集之尿液送經送明生生物科技股份有限公司檢驗結果，確呈毒品
    海洛因代謝物陽性反應，有明生生物科技股份有限公司於九十二年十二月十八日
    出具之濫用藥物檢體檢驗報告在卷可憑，足認被告確係曾初犯施用毒品罪惟因觀
    察勒戒結果無繼續施用毒品傾向而獲不起訴處分，並於該不起訴處分後五年內再
    犯本件施用毒品罪，且其再犯施用毒品行為之時間，亦係於毒品危害防制條例修
    正生效施行日之前，而本件亦於毒品危害防制條例修正生效施行日前之九十二年
    十一月二十一日即繫屬於臺灣板橋地方法院檢察署，揆諸前揭說明，檢察官自應
    依修正後毒品危害防制條例第三十五條第二項規定，適用上開修正前毒品危害防
    制條例之規定，須具備「經觀察勒戒認有繼續施用毒品傾向」之訴追條件始得起
    訴。本件檢察官於欠缺訴追條件之情形下，逕向本院聲請簡易判決處刑（依刑事
    訴訟法第四百五十一條第三項規定，檢察官聲請簡易判決處刑與起訴有同一效力
    ），自屬起訴之程序違背規定，爰不經言詞辯論，逕為不受理判決之諭知」。
三、公訴人之上訴意旨略以：比較新舊法應就整體法律效果加以綜合觀察、比較有利
    與否，不得予以割裂比較，而依修正後之法令，如被告前曾因施用毒品經裁定觀
    察、勒戒後為不起訴處分後五年內，再犯施用毒品罪者，直接予以起訴，毋庸如
    同舊法需先行裁定觀察、勒戒後，再視其有無施用毒品傾向，而為強制戒治並予
    起訴，或再予不起訴處分，似較有利於被告，依此可見似應適用新法對被告較為
    妥適，原審未及斟酌審判，難認原判決允當。
四、本院按刑法第二條第二項固規定「保安處分適用裁判時之法律。」，然毒品危害
    防制條例業於九十二年六月六日修正，同年七月九日公布，並於九十三年一月九
    日起施行，依修正後之該條例第三十五條第一項第二款規定「於中華民國九十二
    年六月六日本條例修正施行前繫屬之施用毒品案件，於修正施行後，適用修正後
    之規定，並依下列方式處理：二、偵查中之案件，由檢察官依修正後規定處理之
    。」，同條第二項復規定「前項情形，依修正前之規定有利於行為人者，適用最
    有利於行為人之法律。」；而保安處分係對受處分人將來之危險性所為拘束其身
    體、自由等之處置，以達教化與治療之目的，為刑罰之補充制度，故依毒品危害
    防制條例所為觀察勒戒、強制戒治、撤銷停止強制戒治等，自屬於拘束人身自由
    之保安處分無疑，然毒品危害防制條例第三十五條第一項、第二項之規定係屬針
    對觀察勒戒、強制戒治之保安處分所為，相對於刑法第二條第二項之規定係泛指
    所有保安處分而言，自屬刑法第二條第二項之特別規定，且係於九十二年七月九
    日修正，相對於刑法第二條第二項之規定而言，亦屬新法，依新之特別法優於舊
    之普通法之法律適用原則，原審依毒品危害防制條例第三十五條第二項之規定，
    比較適用最有利於行為人之法律，固非無見。惟所謂適用最有利於行為人之法律
    ，應係就新舊法適用之全部法律效果為綜合觀察以判斷何者較有利於行為人，不
    得僅擇其中不利行為人部分予以單獨觀察、比較，摒棄其他事項於不論，而逕謂
    其不利於行為人，依毒品危害防制條例修正前第二十條及第二十三條規定，被告
    如屬五年內再犯者，若其第一犯曾經強制戒治，則不再送觀察、勒戒，逕送強制
    戒治，並依法追訴處罰或裁定交付審理，倘其第一次犯未經強制戒治，則仍送觀
    察、勒戒，如無繼續施用毒品傾向，應即釋放，並為不起訴之處分或不付審理之
    裁定，如有繼續施用毒品傾向，應送強制戒治，並依法追訴處罰或裁定交付審理
    。但同條例修正後，依其第二十三條規定，已簡化施用毒品犯之刑事處遇程序，
    明定觀察、勒戒、強制戒治執行完畢釋放後五年再犯者，檢察官即應依法追訴或
    少年法院應裁定交付審理。換言之，依新法規定，於舊法時所稱之五年內再犯情
    形，於刑事追訴發動前，已無受強制戒治或觀察、勒戒之保安處分不利益等必要
    ，從而，以被告是否應聲請法院裁定送觀察、勒戒一節而論，毒品危害防制條例
    新舊法之規定，似以新法有利於被告，又依毒品危害防制條例修正前規定，行為
    人若屬第一次未經強制戒治者，須先經觀察、勒戒後，有繼續施用毒品傾向，應
    受刑事追訴處罰並裁定令入強制處所施以強制戒治，就此而言，似仍以新法僅受
    刑事追訴處罰之規定有利於被告；雖行為人若屬第一次未經強制戒治者，須先經
    觀察、勒戒後，無繼續施用毒品傾向，即應為不起訴處分，較之新法逕受刑事追
    訴之規定，又似以舊法有利於被告，然從保安處分措施含社會隔離及拘束身體自
    由之性質，其限制人民之權利，實與刑罰無異，依新法規定既毋庸受強制戒治或
    觀察、勒戒之自由限制，較諸舊法強制戒治或觀察、勒戒之自由限制，是否必以
    舊法較有利於被告，已非無疑，又新法取消舊法上述相關之起訴前保安處分處遇
    程序，縱將之視為追訴要件，此純係程序要件之更迭，與現實規定無涉，則能否
    即謂附加「經觀察勒戒認有繼續施用毒品傾向」之訴追條件較有利於被告，況毒
    品危害防制條例第二十三條對於二犯施用毒品案件，修正為逕予刑事追訴，其立
    法理由無非在於舊法之規定與現行「一罪不兩罰」之刑事思潮有違，且因刑事訴
    訟法已採行緩起訴制度，是檢察官依法追訴時，自得參酌被告犯罪動機、目的及
    一切情狀決定是否依緩起訴處理，非必然僅有起訴一途，能否謂新法必然不利於
    被告，此亦非無探求之空間。
五、綜上所述，原審判決未就新舊法之法律整體觀察、比較，徒以舊法就本件施用毒
    品案件，附加「經觀察勒戒認有繼續施用毒品傾向」之訴追條件，顯較新法刪除
    該訴追條件有利於被告，而未就立法意旨、保安處分之本質及嗣後刑事處遇開啟
    與否及開啟後之效果併為觀察、比較，將法律效果割裂而未為整體之衡量比較，
    是否妥當，尚值探求，公訴人之上訴意旨以此指摘原判決為不當，為有理由，自
    應由本院不經言詞辯論，將原判決撤銷，發回原審法院更為調查並另為妥適之裁
    判。
據上論斷，應依刑事訴訟法第三百六十九條第一項但書，第三百七十二條，判決如主
文。
中　　　華　　　民　　　國　　九十三　　年　　　八　　　月　　 十二 　　日
                              臺灣高等法院刑事第二十四庭
                                  審判長法  官  陳  貽  男
                                        法  官  陳  憲  裕
                                        法　官  徐  世  禎
右正本證明與原本無異。
如不服本判決，應於收受送達後十日內向本院提出上訴書狀，其未敘述上訴之理由者
並得於提起上訴後十日內向本院補提理由書（均須按他造當事人之人數附繕本）。
                                        書記官  陳  玲  憶
中　　　華　　　民　　　國　　九十三　　年　　　八　　　月　　 十三 　　日
